【裁判字號】    94,簡上,100
【裁判日期】    951031
【裁判案由】    確認本票債權不存在
【裁判全文】
臺灣彰化地方法院民事判決  94年度簡上字第100號
上  訴  人  乙○○
訴訟代理人  陳光龍律師
複 代理 人  丁○○
被 上訴 人  丙○○
訴訟代理人  歐東洋律師
複 代理 人  甲○○
上列當事人間請求確認本票債權不存在事件，上訴人對於中華民
國94年7月29日本院彰化簡易庭第一審判決（94年度彰簡字第62
號），提起上訴，經本院於民國95年10月18日言詞辯論終結，茲
判決如下：
    主      文
上訴駁回。
第二審訴訟費用由上訴人負擔。
    事實及理由
一、被上訴人起訴及上訴主張：
  (1)上訴人前持發票人為被上訴人、發票日民國91年11月30日、
    到期日91年12月30日、面額新台幣（下同）305萬元之本票
    一紙（下稱系爭本票），向貴院聲請裁定准許強制執行，經
    貴院於93年11月30日以93年度票字第1916號民事裁定准予強
    制執行在案。
  (2)惟系爭本票上除「丙○○」簽名及票載金額「伍萬元」係被
    上訴人所寫外，其他票面文字並非被上訴人所為。當時被上
    訴人因積欠上訴人貨款5萬元，始簽發面額5萬元之系爭本票
    供擔保，且該欠款事後已經清償，惟上訴人並未歸還系爭本
    票。系爭本票票載金額「參佰零」等字並非被上訴人所書寫
    ，此由「參佰零」與「伍萬元」二者比較結果，無論墨色、
    字跡均不同，可知「參佰零」等字顯然是事後加上去的。
  (3)又被上訴人並未向上訴人借款，上訴人亦無交付現金予被上
    訴人之情事，上訴人所謂提領款項之紀錄，不能證明其有交
    付借款予被上訴人。另錄音譯文內容並未談及被上訴人向上
    訴人借款之事，裡面提到欠錢之部分，係指5萬元貨款之事
    。再證人王登河亦證稱其並未目睹交付款項情形，借貸契約
    之要物性乃有欠缺。至於證人王登河所述參與背書之面額19
    萬元之支票一紙，係被上訴人支付貨款所用，且已清償而取
    回該紙支票。上訴人主張被上訴人向其借款而簽發系爭本票
    云云，自應就此負舉證責任。
  (4)綜上所述，兩造間並無借貸關係存在，被上訴人自不負任何
    票據責任，上訴人無從對被上訴人主張系爭本票之票據權利
    。
二、上訴人則以：
  (1)系爭本票係由上訴人之夫許料書寫票面文義包含金額、地址
    、日期後，再交由被上訴人親自確認簽名。原審雖認系爭本
    票金額「參佰零」部分與「伍萬元正」部分之用筆墨色、字
    體間距均顯不相同。惟原審於94年5月3日言詞辯論時，曾當
    庭命被上訴人書寫「伍萬元正」20遍附卷，被上訴人卻將「
    正」寫成「整」，足認被上訴人習慣在金額後方寫上「整」
    ，且被上訴人當庭書寫之字跡與系爭本票金額之字跡亦不相
    符合。事實上，系爭本票之金額皆為上訴人之夫許料所寫，
    僅一開始書寫時較為慎重，力道過大，導致「參佰零」與「
    伍萬元正」之字體及墨色深淺有所不同。
  (2)兩造為多年舊識，被上訴人常向上訴人調借現款，其係陸陸
    續續向上訴人借款，前後一共借款305萬元，上訴人均係提
    領現金交付，雖無另立借據，但有存摺提領明細為證。況於
    電話錄音中，被上訴人亦承認有向上訴人借款。因被上訴人
    所借款項均未償還，上訴人乃要求被上訴人簽發系爭本票以
    擔保還款，故兩造間確存有借貸關係。
  (3)證人王登河於原審94年6月7日證稱「我聽說丙○○有陸續向
    許料夫妻借錢」，亦足以證明兩造間確存有借貸關係存在。
    況且被上訴人所提出經證人王登河背書之面額19萬元支票，
    足證被上訴人向上訴人借款金額並非如原審判決所認定之5
    萬元。上開面額19萬元支票，係因換票而交還被上訴人，雖
    原審認為被上訴人主張已清償而取回上開支票為常態事實，
    上訴人主張換票而取回為變態事實，但依最高法院28年上字
    第1920號判例，主張債務已清償而消滅之被上訴人應負舉證
    責任。實則上訴人因念在與被上訴人為多年好友，始終未將
    該支票提示，嗣後被上訴人針對所積欠上訴人之借貸金額簽
    發系爭本票交付上訴人時，乃要求取回上開19萬元支票，此
    由該支票始終未曾提示，足證該支票確係被上訴人因換票而
    取回。
  (4)再者，原審認為系爭本票應係被上訴人為擔保貨款之清償而
    簽發，其金額為5萬元，但兩造間並無貨款債務糾紛，且被
    上訴人對於究竟是何時的貨款及何種貨款亦未敘明，原審之
    認定過於速斷，故原審判決顯有違誤等語置辯。
三、原審對於被上訴人之請求，判決系爭本票其中300萬元之本
    票債權對被上訴人不存在，並駁回被上訴人其餘之請求。被
    上訴人對其敗訴部分並未聲明不服，已告確定；上訴人就其
    敗訴部分聲明不服提起上訴，求為判決：(一)原判決不利於上
    訴人部分廢棄。(二)上開廢棄部分，被上訴人在第一審之訴駁
    回。(三)第一、二審訴訟費用由被上訴人負擔；被上訴人則聲
    明：(一)上訴駁回。(二)第二審訴訟費用由上訴人負擔。
四、得心證之理由：
  (一)按確認法律關係之訴，非原告有即受確認判決之法律上利益
    者，不得提起之，民事訴訟法第247條第1項前段定有明文。
    又法律關係之存在否不明確，致原告在私法上之地位有受侵
    害之危險，而此危險得以對於被告之確認判決除去之者，即
    得依民事訴訟法第247條之規定提起確認之訴（最高法院52
    年度臺上字第1922號判例意旨參照）。經查，本件上訴人持
    有被上訴人所簽發系爭本票，並聲請本院以93年度票字第19
    16號民事裁定准予強制執行在案，被上訴人則以其與上訴人
    間欠缺原因關係為由，主張系爭本票之債權不存在，亦即上
    訴人所持有系爭本票之本票債權存在與否並不明確，致使被
    上訴人在私法上之地位有受侵害之危險，且此危險得以對上
    訴人之確認判決除去，應認被上訴人有即受確認判決之法律
    上利益，並得依上開規定提起本件確認之訴，合先敘明。
  (二)次按本票固為無因證券，票據債務人不得以自己與發票人或
    執票人前手間所存在之抗辯事由，對抗執票人。然發票人非
    不得以自己與執票人間所存之抗辯事由對抗執票人，此觀票
    據法第13條本文之反面解釋自明。又如發票人一旦提出其基
    礎原因關係不存在之對人抗辯，執票人自應就該基礎原因關
    係存在之積極事實，負舉證責任。本件上訴人主張被上訴人
    陸續向其借款達305萬元，因而簽發系爭本票以為擔保，惟
    此為被上訴人所否認，是本件所應審究者厥為兩造間是否有
    上訴人所主張之305萬元借貸關係存在？
  (三)再按當事人主張有利於己之事實者，就其事實有舉證之責任
    ，民事訴訟法第277條前段定有明文。又民事訴訟如係由原
    告主張權利者，應先由原告負舉證之責，若原告先不能舉證
    ，以證實自己主張之事實為真實，則被告就其抗辯事實即令
    不能舉證，或其所舉證據尚有疵累，亦應駁回原告之請求。
    準此，上訴人主張其與被上訴人間有305萬元金錢借貸關係
    存在，自須就其發生所須具備之特別要件即金錢之交付與借
    貸意思表示相互一致負舉證責任。本件上訴人固提出存摺存
    款交易明細、金融機構客戶往來交易明細表、電話錄音譯文
    ，並舉證人王登河為證，惟查：
    存摺存款交易明細、金融機構客戶往來交易明細表僅能證
      明上訴人有自其存款帳戶提領現金之事實，尚不足以證明
      上訴人將所提領之現金借予被上訴人。況上訴人提領現金
      紀錄加總結果，金額合計為337萬7千元，與系爭本票票面
      金額亦有差距，益徵該提領紀錄不足以作為交付借款之證
      據。其次，305萬元現金數目非少，然上訴人竟未於金錢
      交付前要求被上訴人出具收據或其他憑證，亦未以電匯、
      轉帳方式保存交易資料，以避免日後發生糾紛，實與常情
      有悖。是以上開存摺存款交易明細、金融機構客戶往來交
      易明細並不足以證明上訴人曾交付305萬元借款予被上訴
      人。
    至於被上訴人與上訴人之夫許料間之電話錄音譯文內容中
      ，被上訴人雖言及「我有說沒欠？」（意即有欠）之語，
      惟許料及被上訴人於對話中均未言明係積欠何種債務及數
      額多少，故尚難以上開電話錄音譯文遽推論被上訴人已承
      認積欠上訴人借款305萬元。
    另證人王登河雖於原審證稱：「我聽說丙○○有陸續向許
      料夫妻借錢。我是聽丙○○與許料談話時聽到的，丙○○
      提到有向許料借個幾萬元，數目我不知道。我有替丙○○
      背書一張支票給許料夫妻，當時是丙○○夫妻與許料夫妻
      到我家談，丙○○夫妻向許料夫妻借款，這次大約借一、
      二十萬元（支票面額為19萬元）。這次借一、二十萬的事
      情，談的過程我不知道，他們是談好拿票到我家給我背書
      而已」等語，惟王登河僅聽聞「借個幾萬元」，且對借款
      之數目並不清楚，則其上開證言已不足以證明被上訴人確
      向上訴人借款達305萬元。再者，依王登河上開所述，被
      上訴人向上訴人借款19萬元既須簽發支票並請王登河背書
      以為擔保，苟上訴人陸續借款305萬元予被上訴人，何以
      並未要求被上訴人均應循相同模式簽發支票以為擔保，此
      殊有違常理，是證人王登河上開證言亦不足採為有利於上
      訴人之證據。
  (四)上訴人雖又主張證人王登河王背書之面額19萬元支票，係因
    被上訴人簽發系爭本票換票，始交還被上訴人，被上訴人並
    未清償19萬元票款云云。惟票據債務人取回票據非僅換票一
    途，被上訴人否認有換票之事實，上訴人復未舉證以實其說
    ，則其上開所主張被上訴人簽發系爭本票換回該19萬元支票
    一節，已難採信。況且，觀諸上訴人所提出其帳戶往來交易
    明細表，在19萬元支票發票日91年2月28日前後並無與19萬
    元相當之提款紀錄，上訴人主張上開19萬元支票與系爭本票
    有關，前後矛盾，自不足採，故被上訴人是否已清償上開19
    萬元支票債務，本院無庸加以審認。
  (五)綜上所述，本件上訴人所舉之證據，並無法證明兩造間有
    305萬元之借貸關係存在，上訴人之舉證，顯有未足。從而
    ，辜不論被上訴人於系爭本票上簽名時，票面填載之金額為
    何，被上訴人均得持借貸關係不存在之事由對抗上訴人，則
    被上訴人請求確認上訴人所持有系爭本票之債權對其不存在
    ，即屬有理由，應予准許。是以原審判決被上訴人敗訴部分
    ，於法並無不合，上訴意旨指摘原判決不當，求予廢棄改判
    ，為無理由，應予駁回。
四、本件事證已臻明確，上訴人於準備程序中亦當庭陳稱「援用
    原審所提出之證據資料」、「無其他證據請求調查」，並未
    為任何調查證據之聲請，其遲至95年10月18日言詞辯論期日
    始當庭聲請訊問證人許料，顯然意圖延滯訴訟，且許料為上
    訴人之配偶，其證詞難免偏頗，本院認無再依上訴人聲請訊
    問證人之必要。又兩造其餘之主張陳述及證據資料，核與本
    判決所得之心證及結果不生影響，爰不逐一論述，附此敘明
    。
五、結論，本件上訴為無理由，依民事訴訟法第436條之1第3項
    、第449條第1項、第78條，判決如主文。
中    華    民    國    95    年    10    月    31    日
                民事第二庭      審判長法  官  康弼周
                                      法  官  陳秋錦
                                      法  官  施錫揮
以上正本係照原本作成。
如不服本判決，而依民事訴訟法第四百三十六條之二第一項提起
上訴，應於判決送達後二十日之不變期間內向本院提出上訴狀，
同時表明上訴理由；於裁判宣示後送達前提起者，應於判決送達
後十日內補具之。
中    華    民    國    95    年    10    月    31    日
                                      書記官  黃鏽金


司法院資訊處製作；財團法人民間司法改革基金會備份。
